臺灣臺北地方法院刑事判決　　　　　　　92年度易字第2117號
公　訴　人　臺灣臺北地方法院檢察署檢察官
被　　　告　戊○○
選任辯護人　沈濟民律師
上列被告因詐欺案件，經檢察官提起公訴（九十一年度偵字第二
三九一四號、九十二年度偵字第八一九三號），本院判決如下：
    主  文
戊○○無罪。
    理  由
一、公訴意旨略以：被告戊○○與共同被告丙○○（另案偵辦）
    、己○○（另案審理）共同意圖為自己不法之所有，於民國
    九十一年一月間，由被告持共同被告丙○○所簽發以敦楊科
    技有限公司（起訴書誤載為敦陽科技有限公司，以下簡稱敦
    楊公司）為發票人，面額合計新臺幣（下同）二百八十六萬
    五千元之支票五紙（以下簡稱系爭支票）、敦楊公司所有之
    臺灣中小企業銀行活期存款存摺簿及三百十八萬二千四百零
    八元之退稅金取款條，在臺北市○○○路○段五三之二號向
    被害人甲○○佯為借款二百八十六萬五千元，約定由被害人
    屆期領取前開退稅金之款項以為清償，使被害人陷於錯誤，
    依約借予前揭款項。詎被害人屆期持存摺及取款條欲領錢時
    ，發現敦楊公司以存摺遺失為由申辦補發存摺並將退稅金提
    領一空，嗣被害人將被告交付之前開敦楊公司支票提示，復
    遭以支票掛失為由不獲兌現，被害人始知受騙，因認被告涉
    有刑法第三百三十九條第一項之詐欺取財罪嫌云云。
二、按犯罪事實應依證據認定之，無證據不得認定犯罪事實；不
    能證明被告犯罪或其行為不罰者，應諭知無罪之判決，刑事
    訴訟法第一百五十四條第二項、第三百零一條第一項分別定
    有明文。次按事實之認定，應憑證據，如未能發現相當證據
    ，或證據不足以證明，自不能以推測或擬制之方法，以為裁
    判基礎；告訴人之告訴，係以使被告受刑事訴追為目的，是
    其陳述是否與事實相符，仍應調查其他證據以資審認，分據
    最高法院四十年度臺上字第八六號、五十二年度臺上字第一
    三００號判例闡釋在案。又按刑法第三百三十九條第一項詐
    欺罪之成立，以意圖為自己或第三人不法之所有，以詐術使
    人將本人或第三人之物交付為要件，所謂以詐術使人交付，
    必須被詐欺人因其詐術而陷於錯誤，若其所用方法，不能認
    為詐術，亦不致使人陷於錯誤，即不構成該罪。而民事債務
    人未依債之本旨履行給付之情況，在一般社會經驗上原因眾
    多，非必均出於詐欺犯罪一端，苟無足可認其自始具有不法
    所有意圖之積極證據，縱令於債之關係成立後，惡意不為給
    付，亦僅能令負民事上遲延給付責任，不能據此推測其在負
    債之初一概具有從事財產犯罪行為之故意。
三、公訴意旨認被告有上開詐欺取財之罪嫌，無非係以被告、共
    同被告丙○○之供述、被害人之指述、證人乙○之證述及系
    爭支票影本、臺北市票據交換所退票理由單影本五紙、敦楊
    公司臺灣中小企業銀行活期存款存摺影本、臺灣中小企業銀
    行取款憑條（代傳票）影本、營業人溢付營業稅應退稅額直
    接劃撥帳戶申請書影本、票據掛失止付通知書影本、遺失票
    據申請書影本、臺灣中小企業銀行永春分行九十二年八月二
    十二日九二永春字第００四二八號函、汐止龍安郵局九十一
    年二月五日第二二一號存證信函正本、股權讓渡書影本、收
    據正本乙紙及臺灣臺北地方法院檢察署九十一年度偵字第二
    三一六號、第一一九二０號案卷等為其論據。
四、訊據被告固坦承於九十年年底，持敦楊公司臺灣中小企業銀
    行活期存款存摺、臺灣中小企業銀行取款憑條（代傳票）及
    系爭支票，在臺北市○○○路○段五三之二號被害人住處，
    向被害人借款二百八十六萬五千元，並約定由被害人屆期領
    取前開退稅金之款項以為清償，被害人於九十一年二月二十
    一日將系爭支票提示付款，遭以支票掛失為由不獲兌現，嗣
    於同年月二十五日持前開敦楊公司活期存款存摺、取款憑條
    欲領取上開退稅金時，敦楊公司又已以存摺遺失為由，向臺
    灣中小企業銀行永春分行申辦補發存摺，將退稅金提領一空
    等情不諱，然堅詞否認有何詐欺取財犯行，辯稱：伊透過丙○○與敦楊公司有合作關係，借用敦楊公司名義出口動態記
    憶體的模組至大陸，故敦楊公司於九十一年二月間所可領取
    之退稅金為伊所應得款項。伊於九十年年底，持丙○○交付
    之敦楊公司存摺、退稅金取款條及系爭支票向甲○○借款時
    ，亦以為甲○○之借款可由敦楊公司之退稅金獲償，自始並
    無詐欺甲○○之犯意。其後丙○○未通知伊敦楊公司存摺印
    鑑已申請變更補發，卻擅自向敦楊公司取得新存摺，將前開
    退稅金全數領走，伊亦為受害人等語。
五、經查：
（一）共同被告丙○○於九十年十二月二十一日在共同被告己○○見證下，與證人即敦楊公司代表乙○（原名王和，業於
      九十年十二月七日奉准更名為乙○）簽訂股權讓渡書，雙
      方約定股權讓渡金額為五百萬元，敦楊公司並依該約定交
      付共同被告丙○○敦楊公司之公司營利事業登記證、經濟
      部公司執照正本、登記事項卡正本、股東名冊、進出口卡
      正本、支票、公司大小章及發票等物。嗣於九十一年十二
      月間，因被告透過共同被告丙○○、己○○借用敦楊公司
      名義出口動態記憶體的模組至大陸，該批動態記憶體模組
      出口名義人敦楊公司得享有營業稅溢付稅額三百十八萬元
      之退稅，而該筆退稅金將由臺北縣稅捐稽徵處逕行劃撥入
      敦楊公司臺灣中小企業銀行永春分行帳戶內，共同被告丙○○、己○○為擔保被告領取上開退稅金之權益，交付被
      告敦楊公司臺灣中小企業銀行活期存款存摺、臺灣中小企
      業銀行取款憑條（代傳票）及系爭支票等情，業據共同被
      告丙○○於臺灣臺北地方法院檢察署九十二年四月三日、
      七月十一日偵查、本院九十三年六月二十九日審理期日時
      供稱：「（問：敦楊科技與你何關係？）敦楊公司負責人
      是丁○○‥‥‥原本我和敦楊公司要合作，是敦楊公司的
      總經理王和與我接洽，共同出口產品，我與敦楊是合作關
      係，付了五十萬元現金給王和。」、「（問：王和交給你
      何物？）敦楊公司的支票、發票及印鑑都交給我，我開敦
      楊公司的票，並非偷用的。」各等語（以上參見臺灣臺北
      地方法院檢察署九十一年度偵字第二三九一四號偵查卷宗
      第四七頁至四九頁）、「（問，提示支票，是否你所簽？
      ）支票金額的部分是我所寫的。票是我開的。」、「（問
      ：為何票在戊○○手上？）因為詹（指被告）、饒（指共
      同被告己○○）與我有互相金錢周轉。」各等語（以上參
      見上開臺灣臺北地方法院檢察署九十一年度偵字第二三九
      一四號偵查卷宗第六三頁至第六四頁）、「（問：戊○○
      有無在九十年年底透過你的介紹用敦楊的名義出口一批貨
      物？）戊○○跟我是朋友，因為己○○有跟戊○○配合做
      出口，戊○○就有用敦楊的名義出口。」、「（問：這筆
      貨退貨時在九十一年二月份是否有一筆退稅金三百十八萬
      餘元？）那是跟己○○合作的。他們是有跟我講有這筆退
      稅金，應該是退到敦楊公司的帳戶。」、「在敦楊公司的
      存摺、印章交給你時，你有無交給戊○○存摺、退稅金取
      款條及敦楊公司支票五張？）那是己○○交給戊○○的，
      因為是他們兩個人合作的。」、「（問：這三百十八萬元
      退稅款是哪一筆的退稅款？）當初是戊○○與己○○合作
      電子零件，實際上是戊○○在運作，當時真的有出口貨物
      ，但是我不清楚細節，報關、運輸都是戊○○在作業。」
      各等語甚詳（以上參見本院第一二三頁至第一二八頁），
      核與證人乙○於本院前開審理期日中結證稱：「‥‥‥這
      個公司（指敦楊公司）最後讓渡給丙○○‥‥‥簽約後公
      司相關印鑑、存摺、發票我都交給丙○○，己○○是在場
      的見證人，丁○○當時也在場。‥‥‥」等語相符（以上
      參見本院第一二六頁），並有股權讓渡書、出口文件、敦
      楊公司臺灣中小企業銀行活期存款存摺、臺灣中小企業銀
      行取款憑條（代傳票）、支票及營業人溢付營業稅應退稅
      額直接劃撥帳戶申請書（以上均影本）等件在卷可稽，被
      告辯稱因其借用敦楊公司名義出口貨物而得退稅三百十八
      萬元，共同被告丙○○、己○○為擔保其得領取其應享有
      之前筆退稅金三百十八萬元而交付其敦楊公司臺灣中小企
      業銀行活期存款存摺、臺灣中小企業銀行取款憑條（代傳
      票）及系爭支票等語，堪以採信。
（二）次查，被害人於本院上開審理期日中指稱：「‥‥‥我求
      證過支票、取款條、存摺、存摺密碼都是真正的，當時是
      向國稅局求證退稅的帳戶及金額，向銀行求證存摺、印鑑
      ，我覺得有雙重的保障‥‥‥」、「（問：你拿到的取款
      條上面如何記載？）章子都蓋好了，但是金額沒有確定，
      所以還沒有填，金額要等退稅當天看實際金額才填‥‥‥
      」各等語（以上參見本院第一二九頁至第一三０頁），又
      證人乙○於臺灣臺北地方法院檢察署九十二年九月十六日
      偵查中到庭證稱：「（問：支票何時跳票？）九十年一月
      十五日我支票軋入後。」等語（參見臺灣臺北地方法院檢
      察署九十二年度偵字第八一九三號偵查卷宗第第六八頁）
      ，參以臺北縣稅捐稽徵處於九十一年二月間確實將上開被
      告所有三百十八萬二千四百零八元退稅金逕行劃撥入敦楊
      公司臺灣中小企業銀行永春分行帳戶內乙節，果被告向被
      害人借款之初，即有自始詐欺被害人之意圖，何需甘冒被
      害人隨時可能領走敦楊公司帳戶內存款、票款之風險而交
      付敦楊公司真正、有效之臺灣中小企業銀行活期儲蓄存摺
      、臺灣中小企業銀行取款憑條（代傳票）及系爭支票予被
      害人？被告是否自始即有詐欺被害人之犯意，即非無疑。
（三）復查，敦楊公司於被告向被害人借款後，因共同被告丙○○未依其與敦楊公司之約定，按期給付敦楊公司讓渡金額
      ，敦楊公司遂於九十一年一月二十三日、二月一日分別以
      遺失存摺、票據為由，掛失、換發前揭存摺、印鑑及票據
      ，致使被害人屆期提示系爭支票時，遭以掛失空白票據為
      由而不獲兌現，亦無法於臺北縣稅捐稽徵處將前揭退稅金
      劃撥入敦楊公司臺灣中小企業銀行永春分行帳戶內時順利
      領取上開退稅金等情，業經證人乙○於本院上開審理期日
      中結證稱：「‥‥‥這個公司（指敦楊公司）最後讓渡給
      丙○○，‥‥‥他還有付簽約金的支票五十萬，但是支票
      後來跳票了。簽約後公司相關印鑑、存摺、發票我都交給
      丙○○，‥‥‥公司讓渡後他們給我的支票跳票，我就要
      求丙○○把公司的所有資料還給我‥‥‥公司支票掛失是
      我掛失的，因為當初我和丙○○要公司的支票、存摺，如
      果不給我，我就報遺失，他就跟我講要報去報，反正不關
      他的事，所以我和丁○○就去報支票遺失，並更改公司的
      大、小章及存摺的印章。」、「（問：你是根據什麼報支
      票遺失？）我把支票本子上所有的號碼都報失，避免公司
      受傷害。」及「（問：你們去更改公司的大、小章，更改
      存摺的印鑑，報失支票，最主要原因是因丙○○沒有給付
      股權讓渡書上所寫的價金？）是的，丙○○沒有給付任何
      金錢，第一張支票退票之後，我就趕快處理了，這張支票
      是丙○○開給我的五十萬元支票。」各等語明確（以上參
      見本院第一二六頁至第一二七頁），並有臺灣中小企業銀
      行永春分行九十二年八月二十二日九二永春字第○○四二
      八號函及其檢送該分行客戶敦楊科技有限公司（帳號00
      000000000）申辦印鑑變更及單摺掛失補發之相
      關資料、臺北市票據交換所九十一年三月二十日（九一）
      北票字第一四九二號、第一四九三號函及其分別檢附第Ａ
      Ｐ0000000號、第ＡＰ0000000—九號之票
      據正、背面、臺北市票據交換所退票理由單、票據掛失止
      付通知書副本、遺失票據申報書正本、掛失止付票據提示
      人提示人資料查報表等件在卷足憑。酌以共同被告丙○○
      於本院上開審理期日中亦證稱：「（問：被告是否了解己○○以及你與王和他們之間債權債務之事？）那時候我有
      跟他講要買這家公司（指敦楊公司），他應該不清楚實際
      款項之事，後來我就介紹戊○○與己○○認識，他們自己
      去談合作的事情。」等語（以上參見本院第一二六頁），
      被告對於共同被告丙○○、己○○與敦楊公司丁○○、乙○間債權、債務關係既不清楚，則敦楊公司因與共同被告
      丙○○間債權債務關係，而掛失被告交付被害人之臺灣中
      小企業銀行活期儲蓄存摺、臺灣中小企業銀行取款憑條（
      代傳票）及系爭支票一情，即非被告於借款之初所能預料
      ，自不得因被告所交付之臺灣中小企業銀行活期儲蓄存摺
      、臺灣中小企業銀行取款憑條（代傳票）及系爭支票嗣後
      均為敦楊公司所掛失，遽認被告於借款之初即有詐欺取財
      之犯意。
（四）又查，證人乙○領出臺北縣稅捐稽徵處逕行劃撥入敦楊公
      司臺灣中小企業銀行永春分行帳戶內三百十八萬二千四百
      零八元退稅金後，已將之轉交共同被告丙○○一情，亦經
      證人乙○於本院同一審理中結證：「（問：這件事情發生
      後，你報失，變更公司存摺的印章，當時公司的存摺裡有
      多少存款？）。當時只有一筆最大的金額，就是退稅的金
      額，其他都是小額周轉金，後來退稅金是丙○○打電話給
      我，我就領出來交給他，總共交給他三百十八萬餘元，他
      有簽一個簽收條‥‥‥。」及「（問：你們為什麼去領這
      個錢？）丙○○事先有打電話跟我講說這錢是他的，叫我
      要領出來給他。」等語綦詳（以上參見本院第一二七頁、
      第一二九頁），並有收據乙紙附卷可稽，被告上開辯稱伊
      向被害人借款時，亦以為被害人可由敦楊公司之退稅金獲
      償，自始並無詐欺甲○○之犯意，伊退稅金全數為共同被
      告丙○○領走，伊亦為受害人等語，尚堪採信。末參以被
      告自始未曾否認積欠被害人系爭款項，且一再表示願意和
      解，嗣雙方於九十三年八月二十七日成立和解，有和解書
      一紙在卷可參，被害人並具狀撤回告訴，益徵被告非無還
      款之誠意。
六、綜上所述，本院無從以被告於向被害人借款後有退票或財務
    發生困難致未能清償借款之情，逕推測被告於向被害人借款
    之初即有詐欺取財之不法所有意圖。是本件純屬因借貸所生
    之民事上債權債務糾葛至明，核與刑法上詐欺罪嫌無涉，應
    循民事訴訟途徑以資解決。此外，本院復查無其他積極證據
    足認被告有何被害人所指之詐欺犯行，揆之首揭說明，自難
    執被告有借款未還之債務不履行事實，以被害人片面之指訴
    遽入被告於罪，既不能證明被告犯罪，自應為無罪之諭知。
據上論斷，應依刑事訴訟法第三百零一條第一項，判決如主文。
本案經檢察官李建論到庭執行職務
中　　華　　民　　國　九十四　年　　五　　月　二十七　日
                  臺灣臺北地方法院刑事第二庭
                            審判長法　官　吳孟良
                          　　　  法　官　蘇嘉豐
                                  法　官  雷淑雯
以上正本證明與原本無異。
如不服本判決，應於判決送達後十日內，向本院提出上訴狀。
　　　　　　　　　　　　　　　　  書記官　林碧華
中　　華　　民　　國　九十四　年　　五　　月　二十七　日
